臺灣高等法院臺中分院刑事判決　　　 100年度上訴字第1954號
上　訴　人
即　被　告　翁金成
選任辯護人　蔡順居律師
上列上訴人因違反水土保持法案件，不服臺灣南投地方法院99年
度訴字第387號中華民國100年7月5日第一審判決（起訴案號：臺
灣南投地方法院檢察署99年度偵字第1689號），提起上訴，本院
判決如下：
    主  文
上訴駁回。
    事  實
一、翁金成明知南投縣仁愛鄉合作村濁水溪事業區第29林班地（
    下稱系爭土地），係中華民國所有，由行政院農業委員會林
    務局南投林區管理處（下稱南投林管處）管理，其並無合法
    使用之權限，竟未經主管機關同意核准，基於非法墾殖、占
    用之單一犯意，自民國（下同）98年7月中旬某日起至99年3
    月10日11時為警查獲時止，接續在系爭土地上如附圖A區所
    示部分種植大蒜、豆苗等作物（使用面積0.3673公頃，座標
    X：274465、Y：0000000）及在如附圖B區所示部分設置工寮
    （使用面積0.0220公頃，座標X：274480、Y：0000000），
    翁金成固有破壞地表、植生之情形，惟尚未致生水土流失之
    結果。嗣於98年7月中旬某日，南投林管處埔里工作站技術
    士李正一至現場巡邏時發現翁金成有上開非法使用系爭土地
    之情形，經多次勸導翁金成仍未改善，遂報警處理，並於99
    年3月10日會同警方共同至系爭土地實地勘查後，始知悉上
    情。
二、案經南投林管處訴由南投縣政府警察局仁愛分局報告臺灣南
    投地方法院檢察署檢察官偵查起訴。
    理  由
壹、程序方面：
一、按被告以外之人於偵查中向檢察官所為陳述，除顯有不可信
    之情況者外，得為證據，刑事訴訟法第159條之1第2項定有
    明文。偵查中對被告以外之人（包括證人、鑑定人、告訴人
    、被害人及共同被告等）所為之偵查筆錄，或被告以外之人
    向檢察官所提之書面陳述，性質上均屬傳聞證據。惟現階段
    刑事訴訟法規定檢察官代表國家偵查犯罪、實施公訴，必須
    對於被告之犯罪事實負舉證之責，依法其有訊問被告、證人
    及鑑定人之權，證人、鑑定人且須具結，而實務運作時，檢
    察官偵查中向被告以外之人所取得之陳述，原則上均能遵守
    法律規定，不致違法取供，其可信度極高。又刑事訴訟法並
    無檢察官於偵查中訊問證人時，應予被告詰問機會之規定，
    故證人於檢察官偵查中訊問時未經被告進行詰問，仍有證據
    能力（最高法院96年度台上字第2786號判決意旨參照）。職
    是，被告以外之人前於偵查中已具結而為證述，除反對該項
    供述得具有證據能力之一方，已釋明「顯有不可信之情況」
    之理由外，不宜以該證人未能於審判中接受他造之反對詰問
    為由，即遽指該證人於偵查中之陳述不具證據能力。且所謂
    不可信性情況，法院應審酌被告以外之人於陳述時之外在環
    境及情況，例如：陳述時之心理狀況、有無受到外力干擾等
    ，以為判斷之依據。本件證人李正一於檢察官偵查中，以證
    人之身分陳述，經告以具結義務及偽證處罰後，於命證人朗
    讀結文後具結，其係於負擔偽證罪之處罰心理下證述，並以
    具結擔保其供述之真實性，又無受其他不當外力干擾之情形
    ，其未曾提及檢察官在偵查時有不法取供之情形，依上說明
    ，其於偵查中之證言自具有證據能力。
二、次按被告以外之人（包括證人、鑑定人、告訴人、被害人及
    共同被告等）於審判外之陳述雖不符刑事訴訟法第159條之1
    至之4等4條之規定，而經當事人於審判程序同意作為證據，
    法院審酌該言詞陳述或書面陳述作成時之情況，認為適當者
    ，亦得為證據；當事人、代理人或辯護人於法院調查證據時
    ，知有刑事訴訟法第159條第1項不得為證據之情形，而未於
    言詞辯論終結前聲明異議者，視為有前項之同意，同法第15
    9條之5定有明文。立法意旨在於傳聞證據未經當事人之反對
    詰問予以核實，原則上先予排除。惟若當事人已放棄反對詰
    問權，於審判程序中表明同意該等傳聞證據可作為證據；或
    於言詞辯論終結前未聲明異議，基於尊重當事人對傳聞證據
    之處分權，及證據資料愈豐富，愈有助於真實發見之理念，
    且強化言詞辯論主義，使訴訟程序得以順暢進行，上開傳聞
    證據亦均具有證據能力。本判決下列所使用之書面證據，包
    含森林被害報告書（見警卷第9頁）、濁水溪事業區第29林
    班違建及濫墾地位置圖（見警卷第10頁）、行政院農業委員
    會林務局南投林區管理處100年3月3日投政字第1004210545
    號函附之翁金成違建及濫墾位置圖（見原審卷第39至40頁）
    等，其本質上，係南投林管處針對本件具體個案，於調查證
    據及犯罪情形時，對犯罪場所實施之勘察作為所製作，不具
    備例行性、公示性之要件，自非刑事訴訟法第159條之4第1
    款所指公務員職務上製作之紀錄文書、證明文書，亦非同條
    第3款規定與上述公文書具有同等程度可信性之文書（最高
    法院98年度台上字第3258號判決要旨參照），又本件證人李
    正一於警詢中所為陳述，係被告以外之人於審判外之陳述，
    其性質上屬傳聞證據，惟查無符合刑事訴訟法第159條之1至
    第159條之4等情形，且被告、辯護人及檢察官於本院準備程
    序時對上開證據之證據能力均表示無意見，並經本院於審理
    期日就上開證據逐一提示並告以要旨，被告、辯護人及檢察
    官於言詞辯論終結前對上開證據之證據能力均未聲明異議，
    本院審酌上開證據之取得過程並無違法取證之瑕疵存在，與
    本案待證事實間復具有相當之關聯性，認為以之作為證據應
    屬適當，依刑事訴訟法第159條之5之規定，均有證據能力。
三、再按傳聞法則乃對於被告以外之人於審判外之言詞或書面陳
    述而為之規範。本案卷附現場勘查照片（見警卷第11至19頁
    ）及空照圖（見偵查卷第20頁），乃以科學、機械之方式，
    對於當時狀況所為忠實且正確之記錄，性質上並非供述證據
    ，自無刑事訴訟法第159條第1項規定傳聞法則之適用，且上
    開證物與本案具有關聯性，亦無證據證明係公務員違法取得
    之物，依法自得作為證據。
貳、實體部分：
一、上訴人即被告翁金成（下稱被告）對於其在系爭土地上如附
    圖A區所示部分種植大蒜、豆苗等作物（使用面積0.3673公
    頃，座標X：274465、Y：0000000）及在如附圖B區所示部分
    設置工寮（使用面積0.022公頃，座標X：274480、Y：00000
     00），有破壞地表、植生之情形，尚未致生水土流失之結
    果等事實坦承不諱（見原審卷第47、52頁、本院卷第54頁）
    ，惟矢口否認有違反水土保持法之犯行，辯稱：伊所墾殖的
    系爭土地是承接伊父親使用的土地，在此之前，都是伊父親
    在耕作，系爭土地上的工寮很早就搭建了云云。被告之選任
    辯護人則為被告辯護稱：系爭土地原係被告之父親於60幾年
    間開始墾殖種植蔬菜，被告之父親過逝後，乃由被告接手墾
    殖種植蔬菜，系爭土地業經行政院原住民族委員會於98年2
    月3日函轉行政院農業委員會林務局同意增編為原住民保留
    地，被告於系爭土地上耕作，主觀上係認為系爭土地業經同
    意編為原住民保留地之認知而從事墾殖等行為，被告固自白
    坦承於系爭土地上墾殖等行為，惟被告既非出於明知系爭土
    地未經編定為原住民保留地而為，被告並無犯罪之故意，且
    水土保持法第32條之罪並無處罰過失犯之規定，被告所為，
    依刑法第12條規定，應屬不罰，系爭土地既為被告祖先遺留
    使用之土地，被告於其上耕作，即與水土保持法第32條第1
    項規定之「擅自墾殖」有間等語。
二、認定犯罪事實所憑之證據及理由：
  (一)被告於原審99年9月2日準備程序時供稱：伊從98年7月起在
    系爭土地上如附圖A區所示部分種植大蒜等語（見原審卷第
    17頁），被告於原審準備程序及審理中坦白承認前揭犯罪事
    實（見原審卷第52、60頁），復有濁水溪事業區第29林班違
    建及濫墾地位置圖（見警卷第10頁）、現場勘查照片22張（
    見警卷第11至19頁）、行政院農業委員會林務局南投林區管
    理處100年3月3日投政字第1004210545號函及函附之翁金成
    違建及濫墾位置圖（見原審卷第39至40頁）附卷可稽。
  (二)被告曾經於97年3月間某日起至同年9月4日止，在南投縣仁
    愛鄉合作村濁水溪事業區第29林班地另一位置之土地上，擅
    自墾殖土地種植高麗菜及豆苗等作物（擅自墾殖、占用林地
    面積各0.33公頃〈座標X：274001、Y：0000000〉、1.33公
    頃〈座標X：273268、Y：0000000〉），經臺灣南投地方法
    院檢察署97年度偵字第4397號提起公訴，經原審法院98年度
    審訴字第32號審理判決後，經檢察官提起上訴，由本院99年
    度上訴字第243號判決判處被告犯水土保持法第32條第4項之
    非法墾殖、占用致水土流失未遂罪，處有期徒刑6月確定（
    下稱前案），此有臺灣南投地方法院檢察署97年度偵字第43
    97號起訴書、本院99年度上訴字第243號判決各1件（見偵查
    卷第9至10頁、第22至24頁），並經本院調閱前案卷宗核閱
    屬實（影本資料見本院卷第114至148頁）。
  (三)被告於警詢中辯稱：伊所墾殖的系爭土地是於77年間承接伊
    父親的土地，在此之前，都是伊父親在耕作云云（見警卷第
    2頁），被告於偵訊中辯稱：系爭土地上的工寮很早就搭建
    了云云（見偵查卷第15頁），被告於原審99年9月2日準備程
    序時辯稱：系爭土地上如附圖B區所示的工寮是伊父親約10
    幾年前蓋的云云（見原審卷第17頁）。惟查，被告自98年7
    月中旬某日起至99年3月10日11時為警查獲時止，未獲主管
    機關許可，接續在系爭土地上如附圖A區所示部分種植大蒜
    、豆苗等作物（使用面積0.3673公頃，座標X：274465、Y：
    0000000）及在如附圖B區所示部分設置工寮（使用面積0.02
    20公頃，座標X：274480、Y：0000000）等情，業據證人李
    正一（即南投林管處埔里工作站技術士）於警詢時證述：伊
    於98年7月中旬發現被告在系爭土地上濫墾及違建工寮，期
    間多次制止，履勸不聽後始依法處理等語（見警卷第6頁）
    ，證人李正一於偵訊時證稱：98年初才發現系爭土地上的工
    寮等語（見偵查卷第15頁），證人李正一於本院審理時到庭
    證稱：98年7月間，被告就有在系爭土地上濫墾及增建工寮
    ，伊在98年間發現被告使用系爭土地還有增建工寮之後，伊
    有去請被告拆除，被告說因為要拆除這些工寮也要一段時間
    ，所以那時就給他到98年年底的時間，請他拆除。後來，被
    告還是沒有拆除，就只好移送法辦。被告的爸爸或被告的祖
    先未曾使用過系爭土地，系爭土地上0.022公頃的工寮及0.3
    673公頃的土地，在被告使用之前，未曾被別人非法佔用、
    使用，伊從70幾年間起，就在巡邏、管理系爭第29林班地，
    伊知道系爭土地在被告使用前，沒有人使用過等語（見本院
    卷第81頁背面至第84頁）。證人莊振文（現任仁愛鄉合作村
    村長）於本院審理時到庭證稱：「（問：翁金成現在使用的
    土地，你以前有無看過翁金成的爸爸也使用過？）這一塊沒
    有。」、「（問：現在翁金成使用的土地是翁金成自己開始
    使用的嗎？）對。」、「（問：你去過現場，你所知道翁金
    成使用的土地情況跟卷內的現場照片所示是不是一樣？〈提
    示警卷第11至19頁現場照片〉）是。」等語（見本院卷第80
    頁背面），依證人李正一、莊振文前揭證詞，足認被告係自
    98年7月間起始在系爭土地上墾殖及增建工寮，被告的父親
    或被告的祖先未曾使用過系爭土地。又依證人李正一於偵查
    中提出被告於前案97年間違反水土保持法案件期間所拍攝之
    空照圖（見偵查卷第20頁），於前案所拍攝之空照圖並未發
    現系爭土地上有工寮，被告辯稱：伊所墾殖的系爭土地是於
    77年間承接伊父親的土地，在此之前，都是伊父親在耕作，
    系爭土地上如附圖B區所示的工寮是伊父親約10幾年前蓋的
    云云（見原審卷第17頁），自難予採信。
  (四)被告於偵訊中辯稱：前案判決0.33公頃那筆與本案種植及工
    寮部分重覆云云（見偵查卷第16頁），惟被告於前案擅自墾
    殖、占用林地面積各0.33公頃（座標X：274001、Y：266412
    ）、1.33公頃（座標X：273268、Y：0000000），被告於本
    案系爭土地上如附圖A區所示部分種植大蒜、豆苗等作物（
    使用面積0.3673公頃，座標X：274465、Y：000000 0）及在
    如附圖B區所示部分設置工寮（使用面積0.0220公頃，座標X
    ：274480、Y：0000000），足認前案與本案使用土地係座落
    不同之座標，位置並非相同，且據證人李正一於偵訊時證稱
    ：被告使用前案的土地與本案使用的系爭土地並沒有重覆，
    98年初才發現系爭土地上的工寮等語（見偵查卷第15頁），
    證人李正一於本院審理時證稱：「（問：97年間，被告違法
    使用土地的面積經你分別測量是1.33公頃、0.34公頃，當時
    被告翁金成使用的土地跟本件違法使用的土地是同一個位置
    嗎？）完全沒關係。」、「（問：97年的土地跟本件的土地
    是同一塊嗎？〈提示97年偵字第4397號卷第12頁翁金成濫墾
    地測量圖〉不同一塊地。」、「（問：97年間移送被告違法
    使用濁水溪事業區第29林班地土地跟本案98年間被告被查獲
    使用的土地相距大約有多遠？）前案翁金成他所使用的0.34
    公頃的那塊地距離本件他現在的工寮大概是100公尺，另外
    ，前案1.33公頃的那塊土地距離本件他違建的工寮，大概是
    要一個小時左右的車程。」、「（問：被告在前案即本院99
    年度上訴字第243號那件違法使用林務局林班地0.34、1.33
    公頃的土地，他是交還上開土地之後才來使用本件的土地嗎
    ？）對，沒錯。」等語（見本院卷第83頁及背面），依證人
    李正一之證述，被告於前案墾殖占用之土地與系爭土地係位
    於不同之位置，況被告於原審準備程序亦供稱：前案本院99
    年度上訴字第243號起訴範圍與本件起訴範圍不同，沒有意
    見等語（見原審卷第21頁），是被告於本院辯稱：前案判決
    0.33公頃的土地與系爭土地有部分重覆云云，顯與事實不符
    。
  (五)被告之選任辯護人雖為被告辯護稱：系爭土地業經行政院原
    住民族委員會於98年2月3日函轉行政院農業委員會林務局同
    意增編為原住民保留地在案，有南投縣仁愛鄉公所98年11月
    24日仁鄉土管字第0980020776號函足憑等語。惟查，被告之
    選任辯護人所提出之南投縣仁愛鄉公所98年11月24日仁鄉土
    管字第0980020776號函，係針對被告在前案墾殖之土地，有
    部分土地經被告之配偶劉梅蘭向南投縣仁愛鄉公所申請辦理
    增編為原住民保留地，南投縣仁愛鄉公所函覆原審法院98年
    審訴字第32號案件（即前案），函覆內容為劉梅蘭及劉梅鳳
    使用之29林班地（如所附空照圖所示），經行政院原住民族
    委員會98年2月3日原民地字第0980006669號函轉該部分土地
    行政院農業委員會林務局准予同意增編為原住民保留地（見
    前案臺灣南投地方法院98年審訴字第32號卷第88頁，影本見
    本院卷第127頁），而被告在前案墾殖之土地與系爭土地係
    位於不同位置，已如前述，足認南投縣仁愛鄉公所98年11月
    24日仁鄉土管字第0980020776號函所函覆之內容與系爭土地
    並無關連。又原審法院檢送南投縣仁愛鄉公所98年11月24日
    仁鄉土管字第0980020776號函向南投林管處函查結果，本案
    被告濫墾區域（即系爭土地）位於濁水溪事業區第29林班地
    ，非屬原住民保留地，此有行政院農業委員會林務局南投林
    區管理處100年3月3日投政字第1004210545號函及函附之翁
    金成違建及濫墾位置圖在卷可稽（見原審卷第39至40頁），
    堪認被告於系爭土地上墾殖、增建的位置，並未經增編為原
    住民保留地，被告之選任辯護人誤認南投縣仁愛鄉公所98年
    11月24日仁鄉土管字第0980020776號函與系爭土地有所關連
    ，是此部分所辯自不足採取。
  (六)又被告於系爭土地上固有為種植作物及設置工寮之行為，然
    南投林區管理處與警方於99年3月10日至現場勘查時，系爭
    土地上地表尚屬平整，此有現場勘查照片22張（見警卷第11
    至19頁）在卷可證，證人李正一於本院審理時證稱：「（問
    ：你在98年間發現被告使用這塊土地還有增建鐵建的工寮，
    當時你發現這土地上有水土流失的情況嗎？）當時也剛開墾
    ，沒有什麼土地流失。」、「（問：到99年3月去做筆錄的
    時候，你有再去現場看過嗎？）有，有在現場看過。」、「
    （問：99年3月間你去現場看的時候，跟當時使用情況還是
    一樣，是不是？）使用情況是一樣的。」、「（問：跟98年
    7月發現的情況也是一樣？）是。」等語（見本院卷第82頁
    背面），依證人李正一之證詞，足認被告固有破壞地表、植
    生之情形，惟尚未致生水土流失之結果。被告之選任辯護人
    為被告辯護稱：系爭土地水土如果未流失，應不構成犯罪等
    語，自難予採取。
  (七)被告之選任辯護人雖聲請傳喚證人廖文賢、莊振文，欲證明
    其二人均知悉系爭土地為被告之祖先遺留相沿使用迄今等語
    。惟證人廖文賢（現任仁愛鄉民代表會主席）於本院審理時
    到庭證稱：「（問：你是否知道翁金成使用的土地是在哪個
    位置？）確實的位置，我不清楚，我只知道在那一帶，就是
    在那個山，就是那一帶。」、「（問：你所謂的那一帶指的
    是濁水溪事業區第29林班地那一帶嗎？）應該是那個林班地
    裡面，至於確實位置我就不清楚了。」、「（問：你有去翁
    金成使用的土地看過現況嗎？）沒有。我只知道在那一帶，
    部落的人都這樣，說是我爸爸的土地，在那一帶。」、「（
    問：你知道翁金成使用的土地是怎麼來的嗎？）林務局的土
    地，林班地。」、「（問：翁金成的爸爸使用的土地跟翁金
    成使用的土地是同一塊嗎？）應該是同一塊。」、「（問：
    你有去看過翁金成的爸爸是使用哪一塊土地嗎？）沒有。」
    、「（問：你回答說：『翁金成的爸爸跟翁金成應該是使用
    同一塊土地』是你自己猜測的嗎？）對。」等語（見本院卷
    第77至78頁），依證人廖文賢前揭所證，證人廖文賢並不清
    楚被告使用土地的實際位置，亦未看過被告的父親及被告究
    竟使用那塊土地，證人廖文賢是自己猜測被告的父親與被告
    應該是使用同一塊土地，是證人廖文賢所證係其臆測之詞，
    並無法證明被告目前使用的系爭土地是被告的父親所遺留。
    又證人莊振文（現任仁愛鄉合作村村長）於本院審理時到庭
    證稱：「（問：翁金成現在使用的土地，你以前有無看過翁
    金成的爸爸也使用過？）這一塊沒有。」、「（問：現在翁
    金成使用的土地是翁金成自己開始使用的嗎？）對。」、「
    （問：你剛剛說翁金成是何時開始使用他現在的這塊土地？
    ）確實的時間我不清楚。」、「（問：你去過現場，你所知
    道翁金成使用的土地情況跟卷內的現場照片所示是不是一樣
    ？〈提示警卷第11至19頁現場照片〉）是。」、「（問：你
    最近一次去過翁金成使用的土地，大約是多久之前？）前年
    ，應該是98年，冬天，應該是在12月份吧。」、「（問：98
    年12月份的時候？）是。」、「（問：你98年12月份去的時
    候，翁金成在使用這塊土地，是不是？）有。」、「（問：
    你去看的時候，翁金成所使用的土地上是不是有工寮？）有
    ，就是剛剛照片中的工寮。」等語（見本院卷第80頁背面）
    ，依證人莊振文之證述，足認被告使用的系爭土地，是被告
    自己開始使用，證人莊振文並未看過被告的父親有使用過系
    爭土地，依證人莊振文所證並無法證明系爭土地是被告的父
    親使用後遺留給被告使用。是依證人廖文賢、莊振文之證詞
    並無法據為有利於被告認定之依據。
  (八)被告之選任辯護人為被告辯護稱：被告使用之系爭土地，屬
    未登錄地，究屬國有土地或被告之私有土地，在未依法土地
    總登記前，即屬權屬未定地，既非國有土地，亦非私有土地
    ，此與水土保持法第32條規定之國有土地或他人私有之土地
    之要件不符，故應予被告無罪判決等語。查，依國有財產法
    第2條第2項之規定：「凡不屬於私有或地方所有之財產，除
    法律另有規定外，均應視為國有財產。」，又依土地法第10
    條第1項規定：「中華民國領域內之土地屬於中華民國人民
    全體。其經人民依法取得所有權者，為私有土地。」系爭土
    地縱使並未登記為國有，依據土地法第10條規定，在未經人
    民依法取得所有權之前，屬於中華民國人民全體，為公有土
    地（司法院30年院字第2177號解釋參照）。另森林法施行細
    則第4條規定：「本法第三條第一項所稱國有林、公有林及
    私有林之定義如下：一、國有林，指屬於國家所有及國家領
    域內無主之森林。二、公有林，指依法登記為直轄市、縣（
    市）、鄉（鎮、市）或公法人所有之森林。三、私有林，指
    依法登記為自然人或私法人所有之森林。」系爭土地為未登
    記之國有林地，有告訴人提出之森林被害報告書記載為憑（
    見警卷第9頁），而林業用地依森林法第6條、同法施行細則
    第4條、第5條及土地法第2條第1項第3、4類、第41條規定，
    應免予編號登記，系爭土地為林業用地，其所有權依法免予
    登記（參照最高法院86年度台上字第3757號民事判決意旨）
    。是被告之選任辯護人前述之抗辯自非有理由。
  (九)又審判期日調查之證據，係指與待證事實有重要關係，在客
    觀上顯有調查必要性之證據而言。故其範圍並非漫無限制，
    必其證據與判斷待證事實之有無，具有關連性，得據以推翻
    原判決所確認之事實，而為不同之認定，若僅係枝節問題，
    或所證明之事項已臻明瞭，自屬欠缺調查之必要性。被告及
    其選任辯護人於本院以言詞陳述聲請傳喚證人田金盛，欲證
    明證人田金盛耕作的土地與被告之父親耕作的土地相鄰，被
    告之父親有在系爭土地上耕作云云（見本院卷第152頁）。
    惟查，依被告提出之南投縣仁愛鄉○○段3地號土地登記謄
    本，證人田金盛係南投縣仁愛鄉○○段3地號土地之地上權
    人，此有被告提出之南投縣仁愛鄉○○段3地號土地登記謄
    本附卷為憑（見本院卷第156頁），是證人田金盛所耕作的
    土地與系爭土地並非位於相鄰之區域，而依證人李正一、莊
    振文前揭證詞及航照圖，足認被告係自98年7月間起始在系
    爭土地上墾殖及增建工寮，被告的父親或被告的祖先未曾使
    用過系爭土地，本院認定被告有本件違反水土保持法犯行，
    有前揭證據資料為據，並已詳加論述理由如上，本院認縱使
    傳訊證人田金盛予以調查，並無從動搖本院就犯罪事實之認
    定，是本院認並無傳訊證人田金盛之必要，併此敘明。
  (十)據上所述，足認被告於原審之自白應與事實相符，被告於本
    院所辯係事後推諉之詞，不足採信。從而，本件事證明確，
    被告犯行堪予認定，應依法論科。
三、論罪科刑部分：
  (一)按山坡地保育利用條例第34條第1項之在公有或他人山坡地
    內擅自墾殖、占用或設置工作物罪，與森林法第51條第1項
    之於他人林地內，擅自墾殖、占用或設置工作物罪，均為刑
    法第320條第2項竊占罪之特別規定（最高法院86年台上字第
    2919號判決參照），且山坡地保育利用條例第34條第1項又
    為森林法第51條第1項之特別規定；次按山坡地保育利用條
    例係65年4月29日公布施行，該條例有關保育、利用及水土
    保持之實施範圍，僅及於行政院依該條例第3條規定公告之
    「山坡地」，其他高山林地、水庫、河川上游集水區○○道
    兩岸、海岸及沙灘等地區之水土保持工作，則不包括在內。
    嗣政府鑑於臺灣國土資源有限，地陡人稠，土質脆弱，加以
    山坡地過度開發利用，致地表沖蝕、崩塌嚴重，每逢颱風豪
    雨，常導致嚴重災害，為建立完善之水土保持法規制度，積
    極推動各項水土保持工作，發揮整體性水土保持之治本功能
    ，乃針對經濟建設發展需要及水土保持發展情形，於83年5
    月27日制定水土保持法，將所有需要實施水土保持地區作一
    整體之規範，並將山坡地保育利用條例中有關山坡地之水土
    保持事項一併納入本法之規定範圍，於第8條第1項第2款明
    定農、林、漁、牧地之開發、利用，應經調查規劃，依水土
    保持技術規範實施水土保持之處理與維護。該法所稱之山坡
    地，依同法第3條第3款規定，係指國有林事業區、試驗用林
    地、保安林地及經中央或直轄市主管機關參照自然形勢、行
    政區域或保育、利用之需要，就標高在一百公尺以上，或標
    高未滿一百公尺，而其平均坡度在百分之5以上者劃定範圍
    ，報請行政院核定公告之公、私有土地，其範圍已較山坡地
    保育利用條例第3條所稱之山坡地為廣，且該法第1條第2項
    規定：「水土保持，依本法之規定；本法未規定者，適用其
    他法律之規定」。是就立法沿革、法律體例、立法時間及立
    法目的而言，水土保持法係山坡地保育利用條例之特別法，
    行為人所為，倘皆合於上揭2法律之犯罪構成要件，自應優
    先適用水土保持法（最高法院93年度台上字第3380號判決參
    照）。次按水土保持法第32條第1項在公有或私人山坡地、
    國有土地內未經同意擅自墾殖、占用或從事開發、經營或使
    用，致生水土流失或毀損水土保持之處理與維護設施罪，為
    實害犯，以發生水土流失或毀損水土保持之處理與維護設施
    之結果為必要；如已實施上開犯行，而尚未發生水土流失或
    毀損水土保持之處理與維護設施之結果者，應屬同條第4項
    未遂犯處罰之範疇（最高法院90年度台上字第5821號判決參
    照）。查被告於系爭土地上固有為種植作物及設置工寮之行
    為，然南投林區管理處與警方於99年3月10日至現場勘查時
    ，系爭土地上地表尚屬平整，此有現場勘查照片22張（見警
    卷第11至19頁）在卷可證，被告上開所為應尚未致生水土流
    失之實害結果。是核被告所為，係犯水土保持法第32條第4
    項、第1項之非法墾殖、占用致水土流失未遂罪。
  (二)次按水土保持法第32條、山坡地保育利用條例第34條等規定
    ，就「在公有或私人山坡地或國、公有林區或他人私有林區
    內」、「在公有或他人山坡地內」，擅自墾殖、占用者，均
    設有刑罰罰則。考其立法意旨，均在為保育山坡地資源，維
    持山坡地水土原貌，維護資源永續利用，及確保水源涵養和
    水土保持等目的，其所保護之法益均為自然山坡地及水源之
    永續經營利用，為單一社會法益；就擅自占用他人土地而言
    ，復與刑法第320條第2項之竊佔罪要件相當。第以各該刑罰
    條文所保護者既為內涵相同之單一社會法益，是則一行為而
    該當於上揭水土保持法、山坡地保育利用條例及刑法竊佔罪
    等相關刑罰罰則，此即為法規競合現象，自僅構成單純一罪
    ，並應依法規競合吸收關係之法理，擇一適用水土保持法第
    32條規定論處（最高法院96年度台上字第1498號判決參照）
    。查被告上開行為雖同時符合刑法第320條第2項竊佔罪、山
    坡地保育利用條例第34條第1項之在公有山坡地擅自墾殖、
    占用罪、水土保持法第32條第4項、第1項之在公有山坡地擅
    自墾殖、占用致生水土流失未遂罪之要件，然水土保持法第
    32條第4項、第1項之罪，為刑法第320條第2項、山坡地保育
    利用條例第34條第1項之罪之特別規定，依特別法優於普通
    法之法規競合關係，僅論以水土保持法第32條第4項、第1項
    之罪，附此敘明。
  (三)又被告自98年7月中旬某日起至99年3月10日11時為警查獲止
    ，其於系爭土地上接續種植作物及設置工寮之行為，係基於
    同一非法墾殖、占用系爭土地之目的，侵害之法益相同，各
    行為之獨立性極為薄弱，依一般社會觀念，於時空上難以強
    行區隔，在刑法評價上，以視為數個舉動之接續行為，合為
    包括之一行為予以評價為合理（最高法院86年度台上字第32
    95號判例意旨參照），屬接續犯，應論以包括一罪。
  (四)復按水土保持法第32條第1項，在公有或私人山坡地或國、
    公有林區或他人私有林區內未經同意擅自墾殖、占用或從事
    第8條第1項第2款至第5款之開發、經營或使用，致生水土流
    失或毀損水土保持之處理與維護設施罪，為繼續犯。如墾殖
    、占用、開發、經營、使用之行為在繼續實行中，則屬行為
    之繼續而非狀態之繼續，其犯罪之完結須繼續至其行為終了
    時。此與竊佔罪為即成犯，於其竊佔行為完成時犯罪即成立
    ，以後之繼續占用乃狀態繼續，不再予論罪之情形不同（最
    高法院99年度台上字第7746號判決參照）。被告上開非法墾
    殖及占用之行為持續至99年3月10日11時為警查獲時止，即
    其犯行繼續至99年3月10日11時許始告終了，併予敘明。
  (五)被告上開非法墾殖及設置工寮之行為，並未致生水土流失之
    結果，其犯罪尚屬未遂，為普通未遂犯，爰依刑法第25條第
    2項之規定，按既遂犯之刑度減輕其刑。
  (六)原審以被告犯罪事證明確，適用水土保持法第32條第4項、
    第1項、第5項，刑法第11條、第25條第2項、第41條第1項前
    段等規定，並審酌被告未經主管機關同意，於系爭土地上非
    法墾殖、占用，破壞原生植被，不利水土保持，損害非微，
    然查被告為賽德克族之原住民，此有戶籍謄本1份在卷為憑
    （見原審卷第69頁），被告越界於國有土地上非法墾殖及搭
    建工寮，考量其上開犯罪動機、手段、非法墾殖、占用之面
    積及犯後坦承犯行等一切情狀，量處有期徒刑5月，併諭知
    易科罰金之折算標準。並敘明犯水土保持法第32條之罪者，
    其墾殖物、工作物、施工材料及所使用之機具沒收之，水土
    保持法第32條第5項定有明文。本件被告於系爭土地上如附
    圖A區所示部分非法種植之大蒜、豆苗及如附圖B區所示部分
    非法搭建之工寮均為被告所有且為被告犯本件水土保持法第
    32條第4項、第1項之罪之墾殖物及工作物，業據被告於原審
    準備程序及審理時供述明確（見原審卷第17、52、60頁），
    如附圖A區所示之墾殖物及B區所示之工寮，依水土保持法第
    32條第5項之規定，均予宣告沒收。經核原判決，認事用法
    核無違誤，量刑亦稱妥適，應予維持。被告上訴意旨仍執前
    詞否認犯罪，指摘原判決不當，為無理由，應予駁回。
參、據上論斷，應依刑事訴訟法第368條，判決如主文。
本案經檢察官周穎宏到庭執行職務。
中    華    民    國   100    年    12    月    30    日
            刑事第十庭    審判長法  官  江  錫  麟
                                法  官  陳      葳
                                法  官  胡  文  傑
以上正本證明與原本無異。
如不服本判決應於收受送達後10日內向本院提出上訴書狀，其未
敘述上訴之理由者，並得於提起上訴後10日內向本院補提理由書
（均須按他造當事人之人數附繕本）「切勿逕送上級法院」。
                                書記官  陳  宜  屏
中    華    民    國   100    年    12    月    30    日